【裁判字號】    99,易,33
【裁判日期】    990806
【裁判案由】    詐欺
【裁判全文】
臺灣基隆地方法院刑事判決                99年度易字第33號
公  訴  人  臺灣基隆地方法院檢察署檢察官
被      告  甲○○
選任辯護人  蕭仁杰律師
上列被告因詐欺案件，經檢察官提起公訴（ 98 年度偵字第
2011號、第4908號），本院判決如下：
    主  文
甲○○共同意圖為自己不法之所有，以詐術使人將本人之物交付
，處有期徒刑壹年。
    事  實
一、甲○○、壬○○（通緝中）與不知情之杜建民及身分不詳綽
    號「老仔」之成年男子，經由不知情之台北縣三重市○○○○○道之介紹，於民國97年12月間與當鋪股東辛○○、己○○，一同在基隆市○○路某海產店會商合夥投資環保事業事
    宜。詎甲○○、壬○○竟共同基於意圖為自己不法所有之犯
    意聯絡，由甲○○向辛○○、己○○佯稱欲合夥設置營建廢
    棄物環保轉運站，其負責做公關打點當地里長、警政單位與
    環保局，以取得使用執照等事宜，使辛○○、己○○均陷於
    錯誤，誤信將成為上開環保轉運站之股東，辛○○應允出資
    以其母親蔡杜阿秀名義取得基隆市○○區○○段小坑小段39
    地號土地之使用權，己○○則負責投資現金新台幣（下同）
    300萬元，以為營運資金之用，並同意成為上述環保轉運站
    之股東。嗣同月底，辛○○以180萬元之代價委託不知情之
    代書戊○○辦理取得上開土地之使用權利及抵押權登記。於
    98年2月22日，甲○○、壬○○與不知情之庚○○等人前往
    台北縣三重市○○路辛○○、己○○所開設之當鋪，虛偽以
    投資準備金之名義向其等領取100萬元現金，同月24日，辛○○2人再依約定透過當鋪會計楊育汶將200萬元（即各100
    萬元）分別匯入不知情之丙○○（甲○○之妻，檢察官另為
    不起訴處分）開設之彰化商業銀行基隆分行帳號0000-00-00
    0000-00號帳戶及不知情之癸○○（甲○○之岳母，檢察官
    另為不起訴處分）所有之臺灣土地銀行基隆分行帳號000-00
    0-000000號帳戶，丙○○旋於當日依甲○○之指示將癸○○
    帳戶內之100萬元轉匯入自己所開立之基隆市第二信用合作
    社新豐簡易型分社帳號000-00-000000帳戶內，並將其彰化
    商業銀行基隆分行帳戶內100萬元提領出來交付予甲○○，
    丙○○再於98年3月2日將自己二信帳戶內之100萬元提領現
    金予甲○○。嗣辛○○等欲向甲○○查看其合夥事業運作情
    形時，甲○○、壬○○竟從未申請相關轉運站事宜或實際營
    業，且均避不見面，上開土地除設有白鐵門隔離進出外，現
    場沒有整地，雜草叢生，辛○○、己○○始知受騙而悉上情
    。
二、案經辛○○訴由臺灣基隆地方法院檢察署檢察官偵查起訴。
    理  由
壹、程序事項（關於證據能力）
(一)、按被告以外之人於審判外之言詞或書面陳述，除法律有規定
    者外，不得作為證據。又被告以外之人於審判外之陳述，雖
    不符合同法第159條之1至第159條之4之規定，但經當事人於
    審判程序同意作為證據，法院審酌該言詞陳述或書面陳述作
    成時之情況，認為適當者，亦得為證據。當事人、代理人或
    辯護人於法院調查證據時，知有第159條第1項不得為證據之
    情形，而未於言詞辯論終結前聲明異議者，視為有前項之同
    意，刑事訴訟法第159條第1項及第159條之5分別定有明文。
    本件檢察官及被告、辯護人於言詞辯論終結前，就本件卷內
    被告以外之人於審判外之陳述（包括人證、書證），除證據
    清單編號2、3外，於本院審理時均表示不爭執，且同意做為
    證據，經本院審酌該等證據之做成情況，核無違法取證或其
    他瑕疵，認均適為本案認定事實之依據，依刑事訴訟法第
    159 條之5規定，均有證據能力。
(二)、按被告以外之人於偵查中向檢察官所為陳述，除顯有不可信
    之情況者外，得為證據，同法第159條之1第2項定有明文。
    偵查中對被告以外之人（包括證人、鑑定人、告訴人、被害
    人及共同被告等）所為之偵查筆錄，或被告以外之人向檢察
    官所提之書面陳述，性質上均屬傳聞證據。惟現階段刑事訴
    訟法規定檢察官代表國家偵查犯罪、實施公訴，依法其有訊
    問被告、證人及鑑定人之權，證人、鑑定人且須具結，而實
    務運作時，檢察官偵查中向被告以外之人所取得之陳述，原
    則上均能遵守法律規定，不致違法取供，其可信度極高，職
    是，被告以外之人前於偵查中已具結而為證述，除反對該項
    供述得具有證據能力之一方，已釋明「顯有不可信之情況」
    之理由外，不宜以該證人未能於審判中接受他造之反對詰問
    為由，即遽指該證人於偵查中之陳述不具證據能力。是證人
    辛○○、己○○於檢察官偵查時具結所為之證述，被告及辯
    護人未曾提及檢察官在偵查時，有任何不法取供之情形，或
    指出客觀上有顯不可信之情況，僅以證人辛○○、己○○與
    被告處於對立狀態而否定其證據能力稍嫌無據，是以前揭證
    人於偵查中之證言自具有證據能力。
(三)、刑事訴訟法於第287條之2規定：「法院就被告本人之案件調
    查共同被告時，該共同被告準用有關人證之規定。」係指具
    證人適格之共同被告於被告本人案件審判中，其所為關於被
    告本人之陳述，不論對被告有利或不利，除有同法第186條
    第1項所列不得令其具結之情形，法院應依第187條至第189
    條之規定，使其於供前或供後具結，以擔保其證言係據實陳
    述，除客觀上不能受詰問者外，並應依第166條至第166條之
    7等規定踐行詰問程序，接受被告本人或辯護人之詰問，使
    被告有究詰辨明該具證人適格之共同被告現在與先前陳述之
    瑕疵的機會（97年度台上字第4951號參照）。是以刑事審判
    上之共同被告，係為訴訟經濟等原因，由檢察官或自訴人合
    併或追加起訴，或由法院合併審判所形成，其間各別被告及
    犯罪事實仍獨立存在。故共同被告對其他共同被告之案件而
    言，為被告以外之第三人，本質上屬於證人，自不能因案件
    合併關係而影響其他共同被告原享有之上開憲法上權利（釋
    字第582號參照）。本件被告壬○○於偵查時之供述，所為
    關於被告甲○○有利與不利之陳述，因未經具結，且本院審
    理時未到庭接受被告本人或辯護人之詰問，依上述規定，應
    無證據能力。
貳、實體事項
一、訊據被告甲○○固坦承於上開時、地載壬○○到三重拿了
    100萬元，被害人匯了200萬元到丙○○與癸○○帳戶內，伊
    提領出來交付予壬○○，要設置營建廢棄物環保轉運站等情
    ，然矢口否認有詐欺犯行，辯稱：伊從頭到尾都沒有拿到錢
    ，錢都是壬○○與他們說的，本件是壬○○要求伊提供帳戶
    供其使用，伊始提供丙○○與癸○○二人帳戶給壬○○，壬○○取得300萬元資金後，曾經託人到系爭土地上，整地併
    圍上籬笆鐵門等設施，事後壬○○因知道系爭土地無法取得
    設置轉運站的使用執照後，萌生不法所有之意思，並悄悄出
    國，足認本件投資案的主導者應該是壬○○云云。惟查：
(一)、證人即被害人己○○於本院審理時證稱：這件案子是97年底
    就開始進行，第一次是透過三重市民代表，由伊與被告甲○○談，談的內容為營建廢棄物環保轉運站，談的時候是被告
    甲○○與壬○○帶我們去看土地，當天是先到七堵區現場土
    地看完之後，就到海產店這邊談，他們就說要找這個地方有
    礦坑要倒土，土地問題中間有一點變卦，原本是說要買的，
    伊記得是要用500萬元還是600萬元下去買，結果他們兩個又
    講一講，然後戊○○代書就說，後續可以用持分方式一樣可
    以進行，買債權方式一樣可以進行，所以伊才會委託黃代書
    去幫我們辦理這個債權轉讓，先取得土地的使用權，甲○○
    有提到要負責打通當地的里長、警政署、環保局，幾個使用
    執照的問題，他講說他已經打通當地里長，還有一些三分局
    的公關費用，一開始講的時候是300萬元，錢是伊跟金主調
    的，伊本身沒那麼多錢，第一筆100萬元先調進來，後面的
    要兩天以後或過幾天金主給伊錢，確定錢匯進來，才有辦法
    給甲○○，來拿錢的時候是甲○○、杜建民、壬○○，庚○○有進來也有出去，伊全部交給甲○○，伊當場還跟他講，
    因為一開始就不是相信壬○○，所以在店裡當場就跟他講，
    錢是是交給你，不是要交給壬○○，癸○○與丙○○也是甲○○提供的，她們兩個是誰伊不知道，他說是公關處理方面
    的人，伊不疑有他，他說分別各匯100萬元，伊請裡面的員
    工各匯100萬元，後來伊才知道他們的關係，最主要是甲○○跟伊聯繫，不是壬○○跟伊聯繫，壬○○講話伊根本不相
    信，300萬元付完之後，有怪手進去整地，就是把草拔一拔
    ，有搭圍籬，就是很簡單的旁邊圍起來，因為當地里長一直
    在阻擋，從那時候開始停工，在處理營建廢棄物轉運站的時
    候，甲○○或壬○○沒有提供申請文件給伊看過，甲○○一
    直跟伊講說這方面有困難那方面有困難，遲遲沒有辦法辦下
    來，一直到最後，發覺越來越不對勁，後面他就避不見面，
    伊認為這一次轉運投資站的主導者是甲○○等語。證人辛○○於本院審理時證稱：老大有跟伊提起，還有一位王金龍我
    們三個人，他們有先去基隆跟他們談過，後來是一同開當鋪
    行業的己○○告知才比較清楚，我們決定一起合作，印象最
    深刻是伊跟己○○，還有王金龍伊老大一起到基隆的一家海
    產店，那時候只有談到合作，還沒有正式到七堵那邊去，當
    時在談的有林軍道、伊跟己○○、甲○○、壬○○、庚○○
    ，甲○○一開始是說可能需要買到土地，一開始是滿高的，
    後來伊找黃代書去幫我們做債權讓與的時候才知道不需要花
    那麼多錢，伊知道的是要去申請環保廢棄物轉運站的牌照，
    土地要買，牌照也要申請，才有辦法，這期間有上去七堵看
    過，看過一、二次，那時候看的部分，應該是七堵，那邊有
    上、下兩塊，是看下面那塊，陪同去看土地的，有伊跟己○○、甲○○、壬○○、庚○○，看土地第一先看坪地，大概
    是佔幾坪，環保轉運站的車子有沒有辦法進出，第二個是看
    它的坪數有多大，在做轉運的時候，能夠囤積多少量的廢棄
    物，伊跟壬○○見過2次面時候，他所承辦的角色第一是介
    紹人，第二就是有點像公關，其實他的角色比較像介紹人，
    我們合資出的300萬元，一開始是說要做公關申請牌照，申
    請什麼水電、整地、拿大型機具設置，土地買賣是歸土地買
    賣的金額，那時候只知道整地的部分，是下面那塊地，圍籬
    是在上坡的路邊圍起來，圍過一次，但圍完之後當地里長反
    對，後來有拆掉，圍籬是甲○○介紹杜建民去圍，98年2月
    22 日甲○○、壬○○到我們那邊拿100萬元，是由己○○交
    出去，後來這些手續都沒有辦，我們一直跟甲○○這邊聯絡
    ，他一直在拖，丙○○與癸○○的帳戶是甲○○給我們，伊
    認為這件投資案是甲○○主導者」等語。證人己○○、辛○○於隔離詰問情形下，與渠等於檢察官偵查所證述情節大致
    相符，均證述被告甲○○與壬○○除了到渠等所開設當鋪，
    拿取100萬元外，另外匯入丙○○與癸○○的帳戶的各100萬
    元，亦是被告甲○○所取走，後來這些手續都沒有辦，營建
    廢棄物轉運站土地，僅設置圍籬後來又拆除，並一致指稱被
    告甲○○才是主導者之事實。
(二)、證人戊○○於本院審理時亦證稱：本案土地係由被告甲○○
    與壬○○一起來找伊辦理系爭土地債權讓與登記，辦理債權
    讓與和代辦費總共收了180萬元，在98年3月2日退還給庚○○的5萬元費用是辛○○、被告甲○○要辦理合法廢棄物的
    使用證明，因為那是會計師的業務，伊不能辦，至於為何會
    退給庚○○，是因為庚○○是被告甲○○找來的人頭，當時
    他們（指被告甲○○及庚○○）有在對話所以知道，才將5
    萬元退給庚○○，被告甲○○去事務所較多次，知道被告甲○○是為了辦理營建廢棄物環保轉運站，壬○○到伊事務所
    兩次等語。是以依證人戊○○所述，是被告甲○○與壬○○
    一起找證人戊○○辦理土地債權讓與，壬○○亦到過事務所
    2次，而庚○○是被告甲○○找的人頭，足見被告主觀上有
    不法所有之意圖。而證人乙○○即被告甲○○胞兄於本院審
    理時證稱：係被告甲○○打電話告訴伊說壬○○的朋友在七
    堵有一塊地，要做廢棄物轉運站，到時候看在台北縣市如果
    有房子拆了後可以運來基隆，後來也要求伊去當舖談倒土的
    事情等詞。足見告訴人己○○與證人乙○○討論有關本案之
    投資計劃情節，亦是被告甲○○穿針引線結果，並非被告所
    辯稱，僅係單純受僱於同案被告壬○○擔任整地的工作而已
    。而證人丁○○於本院審理時證稱：伊有到七堵區○○段小
    坑小段39地號去做雜工，即清潔環境、除草和做一些老闆交
    待的事情，是朋友庚○○介紹認識，總共領了1萬多元，是
    蔡老闆給伊的，被告甲○○有權指揮伊做任何的事情，98
    年2月24日、98年3月2日有跟被告甲○○等人到銀行去領款
    ，98年2月24日當天去彰化銀行，有伊、庚○○、壬○○、
    甲○○、丙○○等人；98年3月2日去二信銀行，有伊、庚○○、丙○○，其中一個是壬○○的老闆還是女朋友來跟我們
    拿的，98年2月24日的收據是壬○○所簽立，第二次98年3
    月2日應該是壬○○女朋友收的，於98年3月4日當見證人所
    簽署收據書是在工地簽的，當天沒有注意壬○○是否在場等
    語，是以依證人丁○○所述，98年2月24日100萬元是同案被
    告壬○○拿走，98年3月2日100萬元無法確定是由同案被告
    壬○○拿走等語。證人庚○○於本院審理時證稱：伊先認識
    壬○○，伊是受僱於老闆壬○○為雜工，有時候搬石頭、砂
    子，還有一些粗工，98年2月24日伊與壬○○、丁○○、甲○○，另外還有一位女姓，只領100萬元，甲○○拿錢給蔡
    老闆，蔡老闆叫伊幫他點數，98年3月2日實領100萬元，也
    是一樣，老闆叫伊開車過去，叫伊幫他點，甲○○拿給老闆
    ，老闆拿給伊叫伊點，98年2月22日有載老闆壬○○到三重
    市○○路當舖拿100萬元，剛開始是裡面的人點，點好後拿
    給伊，伊自己有點一次，然後再拿給老闆，甲○○有在場，
    然查壬○○98年2月28日出國，3月4日不在國內，怎麼會有3
    月4日見證的收據，伊就不曉得等語。而其於98年7月3日檢
    察官偵查時證稱：98年2月22日告訴人辛○○叫伊與壬○○
    、甲○○及杜建明等4人至台北縣三重市○○路當舖拿100萬
    元，當天是伊載老闆壬○○去拿的，老闆壬○○拿了這些錢
    ，有拿到七堵區○○段小坑小段39-7地號土地去整地，告訴
    人當時以楊育汶名義各匯款100萬元至丙○○及癸○○帳戶
    內，是伊載壬○○與甲○○及一個女人，分別至彰化銀行及
    基隆二信各提領100萬元，由老闆壬○○領走等語。是以證
    人黃智琛於偵查及本院審理時均證稱，告訴人投資300萬元
    ，其中100萬元是由證人載壬○○去拿的，另外200萬元是由
    甲○○交付給壬○○，此與證人丁○○證詞，就98年2月24
    日提領100萬元交付給壬○○均相符，並有證人丁○○、庚○○於98年2月24日以見證人簽署收據書足憑（見98年度交
    查字第126號第109-110頁參照），此部分縱認為事實。然就
    98年3月4日領取100萬元，證人丁○○無法確定是由壬○○
    拿走，而證人庚○○證稱，係由壬○○拿走，然依證人丁○○、庚○○於98年3月4日以見證人簽署收據書（見同上交查
    卷第111-112頁），立收據人壬○○於98年2月28日出境，於
    同年5月2日入境台灣，足見壬○○於同年3月4日並不在國內
    ，此有法務部入出境資訊連結作業表在卷可參（見98年度偵
    字第2011號卷第26頁），是以該筆100萬元是否由壬○○拿
    走不無可疑，況證人丁○○亦證稱，沒有注意壬○○是否在
    場。
(三)、告訴人辛○○依甲○○指示透過員工楊育汶各將100萬元分
    別匯入甲○○指定之其配偶丙○○及其岳母癸○○帳戶內，
    亦據證人楊育汶檢察官偵查時證稱，伊是台信當舖的會計，
    是告訴人辛○○叫伊匯進該人帳戶內，至於為何要匯進，伊
    不清楚等語屬實，此亦有彰化銀行存款憑條、匯款回條聯、
    彰化商業銀行基隆分行、臺灣土地銀行基隆分行及基隆市第
    二信用合作社函、客戶開戶資料、歷史交易清單在卷可稽（
    見98年度交查字第126號卷第10-35頁、第117-158頁、98 年
    度偵字第2011號卷第6頁），而上開丙○○、癸○○帳戶確
    係被告甲○○提供給告訴人辛○○、被害人己○○匯入款項
    ，而上開匯入款項經由證人丙○○提領交付予被告甲○○，
    此據證人丙○○、癸○○於本院審理時證述綦詳，此亦為被
    告甲○○所不否認，而被告甲○○供稱，是他（壬○○）說
    沒有戶頭，所以伊才借他戶頭，他說之前他有欠別人的錢，
    如果錢匯入帳戶內會被扣掉，所以伊就把帳戶借他云云。此
    為同案被告壬○○所否認，而同案被告壬○○於98年7月3日
    偵查時供稱，98年2月間伊與杜建明、甲○○、綽號「老仔
    」介紹及告訴人辛○○一起會商，要設置營建廢棄物轉運站
    ，告訴人辛○○說同意要投資，投資總數額為300萬元，98
    年2 月22日告訴人叫伊與甲○○、庚○○及杜建明等4人至
    台北縣三重市○○路當舖拿100萬元當準備投資金，我們拿
    了100 萬元就回來，當時我們有委託黃代書去申請使用執照
    ，之後告訴人就匯了200萬元至甲○○太太丙○○及其岳母
    癸○○的帳戶內，這200萬元由伊領取，伊就拿到七堵區○○段小坑小段39-7地號土地整地，花了200多萬元所剩無幾
    ，因伊認為是違法的，目前現場仍有未完成工程，之後伊於
    98年3 月底就離開了云云；其於98年7月24日偵查時卻翻異
    其詞供稱，伊於98年2月28日就出國，營建廢棄物轉運站，
    與伊無關，告訴人辛○○投資金額200萬元，資金流向伊不
    知道，因伊於98年2月28日出境到同年5月2日才入境云云。
    是以告訴人辛○○投資匯入被告甲○○太太丙○○及其岳母
    癸○○的帳戶內金額200萬元是否均為同案被告壬○○所取
    走亦有甚多疑竇？縱如同案被告壬○○先前所承認領取200
    萬元，則另100萬元流向何處不明？是以被告甲○○所辯稱
    ，告訴人辛○○投資總金額300萬元均由同案被告壬○○領
    走，尚難採信。
(四)、上開七堵區○○段小坑小段39地號土地係由權利人即告訴人
    辛○○之母親蔡杜阿秀取得抵押權設定，此亦有基隆市安樂
    地政事務所出具之他項權利證明書（見98年度交查字第126
    號卷第72頁），而上開土地現場並無整地，雜草叢生，亦無
    搭建圍籬等設施之事實，此有基隆地方法院檢察署履勘現場
    筆錄（98年度偵字第2011號卷第38頁）及現場照片3張（見
    同上偵卷第41-43頁）在卷可參。而上開土地是否有申請設
    立環保公司或環保轉運站，經查無申設資料，此有98年10月
    22日基環廢壹字第0980022466號基隆市環境保護局保函可參
    （見同上偵卷第58頁），上開土地亦未曾有人前來向基隆市
    環境保護局徵詢設置轉運站相關事宜，亦無業者以該筆土地
    作為轉運站，向該局申請廢棄物清除處理機構許可之相關資
    料，此亦有該局99年4月7日基環廢壹字第0990005923號函在
    卷可稽（見本院卷），足見被告甲○○於告訴人匯出資金
    300萬元後，從未提出申請設置轉運站相關事宜，且亦無整
    地之事實，顯係以此為幌子，使告訴人陷於錯誤。
(五)、被告辯護人主張：被告如主觀上有不法所有之意圖，則被告
    豈可能提供其配偶丙○○及其岳母癸○○的帳戶作為告訴人
    及被害人匯款的帳戶，如此會導致丙○○及癸○○將來可能
    被追訴的風險云云。惟犯罪行為人往往為掩人耳目，使用別
    人戶頭，以避免追查，況證人丙○○及癸○○於本院審理時
    均證稱，被告甲○○並未事先告知要使用渠等帳戶，渠等於
    事後知悉，在此情況下如何導致丙○○及癸○○將來可能被
    追訴的風險？反而更加凸顯被告甲○○就上開設置廢棄物環
    保轉運站一事涉入之深，並主導全局，否則豈會如被告所述
    ，與同案被告壬○○僅是做工的朋友，竟輕易將配偶丙○○
    及岳母癸○○之帳戶提供他人使用，是以本件被告甲○○與
    同案被告壬○○共同對告訴人辛○○、被害人己○○虛偽膨
    脹自己能力，佯稱有能力共同設置環保轉運站，形式上整地
    ，僅裝設有白鐵門隔離進出外，並無設置廢棄物環保轉運站
    跡象，致告訴人、被害人陷於錯誤交付款項後，被告置之不
    理，其主觀上不法所有之意圖至明。本案事證明確，被告之
    犯行洵堪認定，應依法論科。
二、核被告甲○○所為，係犯刑法第339條第1項之詐欺取財罪。
    其與同案被告壬○○間，有犯意聯絡及行為分擔，均為共同
    正犯。被告甲○○以一行為致告訴人辛○○及被害人己○○
    受害，係一行為觸犯數名，應論以想像競合犯。爰審酌被告
    正值壯年，不思以己力賺取財物，而妄以詐欺之方式快速獲
    取財物，所為甚為不該，衡其詐騙金額、被害人所受損害，
    併其素行、犯罪動機、犯罪目的、犯罪手法、智識程度暨犯
    後態度等一切情狀，量處如主文所示之刑，以示懲儆  。
三、據上論斷，應依刑事訴訟法第299條第1項前段，刑法第28條
    、第55條、第339條第1項，刑法施行法第1條之1，判決如主
    文。
中    華    民    國    99    年    8    月    6    日
                  刑事第三庭審判長法  官  陳志祥
                                  法  官  張婷妮
                                  法  官  陳伯厚
以上正本證明與原本無異。
如不服本判決應於收受送達後10日內向本院提出上訴書狀，並應
敘述具體理由；其未敘述上訴理由者，應於上訴期間屆滿後20日
內向本院補提理由書(均須按他造當事人之人數附繕本)「切勿逕
送上級法院」。
中    華    民    國    99    年    8     月    6     日
                                  書記官  王惠萍
附錄論罪法條：
中華民國刑法第339條
（普通詐欺罪）
意圖為自己或第三人不法之所有，以詐術使人將本人或第三人之
物交付者，處 5 年以下有期徒刑、拘役或科或併科 1 千元以下
罰金。
以前項方法得財產上不法之利益或使第三人得之者，亦同。
前二項之未遂犯罰之。

司法院資訊處製作；財團法人民間司法改革基金會備份。
